【裁判字號】    99,訴,859
【裁判日期】    991231
【裁判案由】    履行契約
【裁判全文】
臺灣士林地方法院民事判決               99年度訴字第859號
原      告  王淑芬
訴訟代理人  羅子武律師
            李志正律師
被      告  李國君
訴訟代理人  呂康德律師
上列當事人間請求履行契約事件，本院於99年12月14日言詞辯論
終結，判決如下：
    主      文
被告應將所有坐落臺北市○○區○○段一小段第二四－二地號土
地應有部分全部，辦理所有權移轉登記予原告。
訴訟費用新臺幣壹萬零玖佰元由被告負擔。
原告假執行之聲請駁回。
    事實及理由
一、原告起訴主張：原告於99年4 月2 日與被告之代理人林志龍
    ，就被告所有坐落於臺北市○○區○○段一小段24-2地號土
    地應有部分全部（下稱系爭土地），達成以新臺幣（下同）
    100 萬元成交之買賣契約合意，並交付原告所有面額100 萬
    元支票1 紙予被告之代理人林志龍簽收無誤，詎被告事後違
    約而不願出售。林志龍係被告之代理人，並有出售系爭土地
    之代理權，原告就標的物、價金等買賣契約之要素，皆與被
    告之代理人林志龍達成一致之合意，雙方之買賣契約顯已成
    立無訛。且被告之代理人林志龍於收受原告l00 萬元支票前
    ，被告並未撤銷其出售系爭土地之授權。退萬步言之，如被
    告與被告之代理人林志龍間就代理權私下確有限制或撤回之
    情事，被告亦不得以之對抗原告。則被告即負有成立移轉物
    權之書面，使原告取得該不動產物權之義務。為此，依買賣
    關係提起本訴等語。並聲明：(一)被告所有之系爭土地應移轉
    予原告。(二)請准供擔保宣告假執行。
二、被告則以：就負擔不動產物權移轉之債權契約而言，依民法
    第166 條之1 規定，契約若以負擔不動產物權之移轉、設定
    或變更之義務為標的者，其契約屬要式契約，應由公證人作
    為公證書始成立。若該契約未由公證人作成公證書者，除非
    當事人已合意為不動產物權之移轉而完成登記者，此移轉登
    記仍為有效，否則不能單憑債權之買賣契約訴請移轉登記。
    又物權契約而言，依民法第758 條規定，關於不動產物權得
    喪之契約，應以書面為之，否則無效。而民法第758 條第2
    項規定為98年1 月23日修法所增訂，原為該條所無，則原告
    所舉判例與民法第758 條第2 項規定之內容顯有牴觸，應無
    再援用之餘地。是以，原告請求移轉土地，自無理由等語置
    辯。並聲明：求為判決駁回原告之訴及假執行之聲請，如受
    不利之判決，願供擔保免為假執行。
三、本件經兩造協議後簡化爭點如下：
  甲、兩造所不爭執之事項：
    (一)被告曾簽署授權書（詳本院卷第9 頁）予訴外人林志龍，
      委由林志龍全權處理出售被告所有系爭土地之事宜，且系
      爭土地之授權價格定為100 萬元。
    (二)原告於99年4 月2 日晚間與林志龍口頭達成買賣價金之合
      意，並交付原告所有面額100 萬元支票1 紙（本院卷第13
      頁），交由被告之代理人林志龍簽收無誤，林志龍並於同
      日與原告簽立收據（本院卷第12頁）。
    (三)被告先於99年4 月1 日中午12時23分9 秒以（02）0000
      0000室內電話撥打給林志龍之0000000000手機，通話時間
      41秒；另於99年4 月2 日中午12時36分13秒再以相同方式
      通話641 秒；於99年4 月3 日13時59分57秒再以相同方式
      通話78秒。
  乙、兩造所爭執之事項：
      兩造間是否成立買賣契約？
四、經查，被告雖辯稱：依民法第758 條規定，關於不動產物權
    得喪之契約，應以書面為之，否則無效云云。然按不動產物
    權之移轉，應以書面為之，其移轉不動產物權書面未合法成
    立，固不能生移轉之效力。惟關於買賣不動產之債權契約，
    乃非要式行為，若雙方就其移轉之不動產及價金業已互相同
    意，則其買賣契約即為成立。出賣不動產之一方，自應負交
    付該不動產並使他方取得該不動產所有權之義務，買受人若
    取得出賣人協同辦理所有權移轉登記之確定判決，則得單獨
    聲請登記取得所有權，移轉不動產物權書面之欠缺，即因之
    而補正。最高法院57年臺上字第1436號判例參照。是揆諸上
    揭判例意旨說明，可知債權行為成立後，當事人即得請求訂
    立物權行為之書面或依民事訴訟程序起訴，取得勝訴判決，
    代替此項書面，以完成物權行為所需之生效要件。亦即，買
    賣不動產之債權契約並非要式行為，若雙方就其移轉之不動
    產及價金業已互相同意，則買賣契約即為成立，此際出賣人
    負有成立移轉物權之書面，使買受人取得該不動產之義務，
    而法院之判決，亦可代替此種書面。故雖未訂立物權書面契
    約，買受人或權利人仍得逕行訴請出賣人或因約定而負義務
    之義務人辦理所有權或其他物權之移轉或設定登記，於取得
    勝訴確定判決後，即得持此項判決單獨聲請物權變動之登記
    。查，兩造就系爭土地買賣只成立債權契約，而未成立書面
    契約一事，為兩造所自承（詳本院卷第12 6頁），則兩造就
    系爭土地之買賣，雙方就其移轉之不動產及價金業已互相同
    意，契約即為成立，依上開判例意旨及說明，原告自有權訴
    請被告移轉系爭土地所有權。被告前開抗辯，顯有誤會，自
    不足採。又被告雖再辯稱：就負擔不動產物權移轉之債權契
    約而言，依民法第166 條之1 規定，其契約屬要式契約，應
    由公證人作為公證書始成立。若該契約未由公證人作成公證
    書者，除非當事人已合意為不動產物權之移轉而完成登記者
    ，否則不能單憑債權之買賣契約訴請移轉登記云云。然查，
    中華民國88年4 月21日修正公布之民法債編修正條文及本施
    行法修正條文，自89年5 月5 日施行。但民法第166 條之1
    施行日期，由行政院會同司法院另定之。民法債編施行法第
    36條第2 項定有明文。然查，本條規定目前尚未經行政院會
    同司法院訂定施行日期，故此規定自非現行有效施行之法令
    ，被告執此作為答辯之依據，復屬有誤，亦不足採。
五、綜上所述，原告本於買賣之法律關係，請求被告將系爭土地
    所有權移轉登記予原告，為有理由，應予准許，並依職權確
    定被告應負擔之訴訟費用額應為10,900元（即第一審裁判費
    ）。
六、本件原告雖請求宣告假執行，惟本件係命他造為一定之意思
    表示之判決，依強制執行法第130 條第1 項之規定於判決確
    定，視為自其確定時，債務人已為意思表示，是不宜為假執
    行之宣告，自應駁回原告假執行之聲請。
七、本件事證已臻明確，兩造其餘攻防方法及訴訟資料經本院審
    酌後，核與判決不生影響，無遂一論駁之必要，併此敘明。
八、訴訟費用負擔之依據：民事訴訟法第78條、第87條第1 項。
中    華    民    國    99    年    12    月    31    日
                  民事第一庭  法  官  陳梅欽
以上正本證明與原本無異。
如對本判決上訴，應於判決送達後20日內向本院提出上訴狀，若
委任律師提起上訴者，應一併繳納上訴審裁判費，否則本院得不
命補正逕行駁回上訴。
中    華    民    國   100   年    1     月     5     日
                             書記官  謝金宏

司法院資訊處製作；財團法人民間司法改革基金會備份。
